臺灣高等法院刑事判決　　　　　　　　　　　　　　九十年度上訴字第四九號
　　上　訴　人　臺灣臺北地方法院檢察署檢察官
　　被　　　告　丙○○○
右上訴人因被告偽造文書案件，不服臺灣臺北地方法院八十九年度訴緝字第一○七號
，中華民國九十年十月三十日第一審判決（起訴案號：臺灣臺北地方法院檢察署八十
七年度偵字第一九九一○號）提起上訴，本院判決如左：
    主  文
上訴駁回。
    理  由
一、公訴意旨略以：被告丙○○○前曾因偽造有價證券案及竊盜案分別經台灣板橋地
    方法院、台灣台北地方法院判處有期徒刑三年六月、四月，應執行刑三年八月，
    並於民國（下同）八十五年九月十七日執行完畢，竟不知悔改，復於八十七年六
    月中旬，在台北市○○路一二二號六樓匯達資訊公司，向同事甲○○謊稱伊堂哥
    廖光謙在中央印製廠任人事主管，可替甲○○介紹工作，甲○○不疑有他，乃將
    身分證、戶口名簿、畢業證書影本及照片、體檢表、履歷表交予丙○○○，詎丙○○○離開上開公司，於同年七月間至國泰人壽保險股份有限公司（下稱國泰公
    司）永和展業處任職業務員後，竟持上開文件向主管乙○○誆稱甲○○欲加保，
    在要保書上偽簽甲○○之簽名後，交付上開文件供不知情之乙○○代為填寫「國
    泰保本五福壽險」要保書，作成盧云翔（甲○○之子）為被保險人、甲○○為要
    保人之上開私文書持向國泰公司表示甲○○欲入保，足以生損害於甲○○，嗣因
    甲○○之保費遲遲未繳，乙○○向甲○○查證後始進而得知上情。因認被告丙○○○涉有刑法第二百十六條、第二百十條之行使偽造私文書罪嫌。
二、訊據被告丙○○○堅決否認有何偽造文書犯行，辯稱：甲○○曾提及要將郵局保
    險解約，另外投保，但未說一定要保國泰，伊只是把要保單寄給她，然乙○○見
    伊有甲○○資料而要求充當業績。要保書非伊所寫，印章亦是乙○○所刻，況保
    單須先經由乙○○進行身家調查，甲○○豈能毫無知情等語。
三、公訴人認為被告丙○○○犯有上開罪嫌，無非以：被害人甲○○之指訴、證人乙○○之證述、上開要保書上之「甲○○」之簽名與被告當庭在筆錄上簽名之筆跡
    相符，且經詢問中央印製廠發現，該廠現職及離職員工均無所謂廖光謙、廖振龍
    、周梅貞之人（有該廠八十八年四月六日函一紙在卷可憑），而保險契約若經撤
    銷，先前之業績均須扣回，與被告所述並不相符（有國泰公司八十八年四月二十
    六日函一份附卷可考），又參被告對為何取得上開文件及被害人究竟有無答應加
    保等事，說詞先後不一等情，為其主要論據。
四、按犯罪事實應依證據認定之，無證據不得推定其犯罪事實；又不能證明被告犯罪
    或其行為不罰者，應諭知無罪之判決，刑事訴訟法第一百五十四條、第三百零一
    條第一項分別定有明文。又「認定被告犯罪之事實，應憑證據，如未能發現相當
    之證據，或證據不足以證明，自不能以推測或擬制之方法，以為裁判之基礎；且
    認定事實所憑之證據，其為訴訟上之證明，須達於通常一般人均不致有懷疑，而
    得確信其為事實之程度者，始得據為有罪之認定，倘其證明尚未達到此一程度，
    而有合理之懷疑存在時，尚難認為有罪之認定基礎；茍積極證據不足以為不利於
    被告事實之認定，即應為有利被告之認定，更不必有何有利之證據」，最高法院
    三十年上字第八一六號、四十年台上字第八六號、七十六年台上字第四九八六號
    分別著有判例。經查：
  (一)、證人即被害人甲○○固於偵查及原審囑託臺灣桃園地方法院訊問中證稱：並無
      向被告提及加保之事，亦無向國泰公司投保，本件投保是國泰公司主任乙○○
      找其談論保險費及被告似有變造其畢業證書事，始得知上情云云（見八十七年
      度偵字第一九九一○號偵查卷第六十頁、第六十一頁及台灣桃園地方法院九十
      年五月九日訊問筆錄），惟查：
  １、證人即國泰公司乙○○於原審所提之甲○○於八十七年八月十七日簽立且為甲○○所不爭之「切結書」一紙，其上記載「茲證明本人甲○○從未向國泰人壽
      保險公司投保任何一種商品，但經由廖麗卿告知要介紹中央印製廠工作為由－
      由公司送本人國泰人壽保單，保單號碼如下：0000000000、000
      0000000，但保單裡面並無『第一次保險費送金單』」等語，甲○○既
      曾收受該公司保險單，何以未當機立向該公司告知未有投保，卻俟該公司人員
      通知繳費？
  ２、再參以甲○○懷疑被告涉有變造其畢業證書一節，旋於八十七年八月二十三日
      已向台北市政府警察局南港分局提出告訴，然對是否遭被告冒名加保一情則隻
      字未論，此有警訊筆錄在卷可憑（見上開偵查卷第三至四頁），苟甲○○對此
      保險毫無所悉，以其對畢業證書似遭被告變造一事隨即報警之反應，焉有不同
      時向警陳報遭被告偽造保險契約之理？
  ３、甲○○屢經原審傳喚亦不願到庭說明相關事項，可見甲○○對投保之事並非事
      前全然不知，或係被告曾允諾其介紹工作而未果，乃對曾與被告論及投保之事
      一概否認。準此，甲○○所為被告未經同意而投保之證述云云，殊值懷疑，且
      亦不能以被告以介紹工作為由取得甲○○身分證、戶口名簿、畢業證書影本及
      照片、體檢表、履歷表之事，即當然得以推論被告確有冒用甲○○之名而投保
      之犯行。
  (二)、證人即國泰公司永和展業處主任乙○○雖於檢察官訊問時證稱：「（問：庭呈
      要保單是否你所寫？）我寫的，因為被告剛到公司不熟，故由我幫她填寫，被
      告拿（要保單）給我時，甲○○名字已經簽好」云云（見上開偵查卷第九十頁
      反面），而為公訴人之據為引證。惟查：
  １、保險契約是否須以要式為之學說實務雖有爭議，然依保險法第五十五條之規定
      契約內容應記載保險標的、保險事故種類、保險責任開始之日時及保險期間、
      保險金額、保險費等重要事項，實際上莫不由要保人親自簽署，避免無謂爭議
      糾紛。本件證人身任主任職務，以其從事保險業務多年經歷對此焉能不知，復
      佐諸卷附國泰人壽保險要保書，除要保人及被保險人之姓名住址，其餘事項均
      以勾選方式登載之，衡情常人要無不能登錄之處，證人怎能以被告新手為由對
      空白要保書不詳加聞問而逕自代為填寫？何況以被告為新人而照顧有加，又何
      不陪同被告同至要保人處填寫要保書，以求翔實無誤？是以證人所證上開證言
      ，殊有違經驗法則，自難採信。
  ２、國泰公司對被保險人之投保須進行身調作業，以親晤被保險人方式，查詢其基
      本資料、工作內容、健康狀況等事項，於八十八年七月之前，收展員須正式任
      用為營業專員，始得自行身調，否則需由主任級以上人員為之一節，此有國泰
      公司九十年十月四日國壽字第九○一○○○五五號函檢附之八十六年六月十五
      日修訂之「營業單位自行生調辦法」（第二條第二項）在卷足憑，今被告於案
      發當時不具招攬員資格一情，已經證人乙○○證陳明確（見原審卷第一七五頁
      至一八八頁），被告自不具身調資格甚明，證人乙○○所證：八十七年以前由
      業務員招攬云云（見原審卷第一七五頁至一八八頁），殊無足採。
  ３、再觀之甲○○為被保險人之要保書二份，自行身調欄內均為「乙○○」，以甲○○之子盧云翔為被保險人之要保書三份，除一份為「鄭金秋」外均為「乙○○」，而前揭五紙要保書招攬業務員欄亦係以同一方式記明「鄭金秋」、「乙○○」等情，有「國泰保本三福終身壽險」、「國泰五喜全福終身壽險」、「
      國泰美滿人生202終身壽險」、「國泰保本111終身壽險」、「國泰美滿202 終
      身壽險」要保書所附「業務員招攬訪問報告書記自行身調表」各一紙共五紙附
      卷可考（見上開偵查卷第一百頁、第一百零九頁、第一百十三頁、第一百十七
      頁、第一百二十一頁），按身調作業涉及被保險人個人狀況，自對保險契約締
      立，甚為重要，故生調何人所為，是否確實為之，對保險契約有效與否、是否
      屬保險事故範圍等認定，有所影響，因此，本件五份要保書果如乙○○所言「
      確係被告稱已身調招攬」云云，何不逕填載被告之姓名？乙○○焉有獨攬承此
      重責之理，又豈是被告不具招攬人資格而改列乙○○其名及因業績挪借歸還而
      列鄭金秋等語所能搪塞。
  ４、又，證人乙○○亦證稱：「招攬佣金之發放，需依要保書記載之業務員名稱為
      之」等語在卷，何況如為被告所招攬，為何要保書並無被告之記載？若填寫他
      人為招攬人，豈不易滋生佣金究屬何人爭議。縱如被告不具招攬資格，只要要
      保人具投保意願，亦毋須急於非得當月投保。
  ５、證人乙○○證稱：係第一次替新人代墊保險費五萬元云云（見原審卷第一七五
      頁至第一八八頁），衡情亦與常理不合。
  (三)、卷附甲○○簽署之國泰公司「契約撤銷申請書」之要保人「甲○○」簽名（見
      上開偵查卷第一百零一頁至第一百零五頁），核與前開五紙要保書上要保人「
      甲○○」簽名及被保險人盧云翔之法定代理人「甲○○」簽名，其筆順、撇捺
      等書寫方式，以肉眼觀之，如出一轍，較諸被告於原審八十九年八月二日調查
      中當庭書寫之「甲○○」簽名，差距甚大，公訴人非但未曾要求被告書寫「甲○○」簽名，又僅以被告於筆錄所簽之「丙○○○」之「陳」字（見上開偵查
      卷第八十七頁反面公訴人以鉛筆圈選被告簽名，）而遽論被告偽簽要保書上甲○○簽名，尚嫌無據。
  (四)、綜上各節以觀，本件保險要保書是否為被告偽造，疑竇叢生，尚不足以被害人
      甲○○、證人乙○○瑕疵之證述形成本院被告有罪之確信，尚難論以行使偽造
      私文書罪責。此外，復查無其他積極證據足認被告確有公訴人指訴之犯行，既
      不能證明被告犯罪，揆諸前揭說明意旨，原審為被告無罪判決之諭知，並無不
      當，應予維持。
五、公訴人上訴意旨略以：(一)被告丙○○○自承伊堂哥廖振龍確係在中央印製廠任人
    事主管，伊確有替被害人甲○○找工作而取得被害人之身分証、戶口名簿、畢業
    證書影本、照片、體檢表、履歷表等資料，然查經詢問中央印製廠發現，該廠現
    職其離職員工均無被告所謂廖光謙、廖振龍、周梅貞之人，有中央印製廠函件在
    卷可憑，則被告為何施此詐術圖謀取得被害人上開身分資料，即屬可疑，依此難
    認被告無不法意圖。(二)參諸被害人始終否認有參加國泰人壽保險公司之投保，其
    身分資料係因被告要幫伊找工作才交付被告等語，以及證人乙○○於偵查中亦證
    稱被害人之要保單是伊寫的，因為被告剛到公司不熟，故由伊幫被告填寫，被告
    拿保單給伊時，甲○○（即被害人）名字已經簽好等語，可知系爭要保書應係被
    告未經被害人授權同意而所簽署，因而認為原審判決認事用法尚有未洽，提起上
    訴云云。惟查：
  (一)、被告辯稱：伊向原審告知「廖光清」，原審竟以「廖光謙」函，當然查不到資
      料，經本院再向中央印製廠函查，經函覆「所詢『廖光清』一員原係本廠員工
      ，惟已於民國七十六年二月二十八日退休」，有該廠民國九十一年一月三日中
      印發字第九一Ａ０００三號函及所附簡歷表在卷（本院卷第四十九頁）可佐，
      足徵確實有「廖光清」之人無誤。
  (二)、甲○○之指訴及證人陳惟之證言本身存有許多不合理殊值懷疑之處，業如前述
      ，惟公訴人仍執之作為上訴理由，自有未洽。
  (三)、按「被告並無自證無罪之義務，其否認犯罪所持之辯解，縱無可取，仍不得因
      此資以為反證其犯罪之論據。」最高法院九十年度台上字第一一二三號判決採
      同一見解，是以縱或被告對為何取得上開文件及被害人究竟有無答應加保等事
      ，說詞先後不一，揆諸前揭說明，亦不得以此資為被告確實有偽造文書之證據
      ，檢察官執此資為被告犯罪之論據，亦有未合，是以公訴人上訴意旨，指摘原
      審判決不當，自無理由，應予駁回。
六、檢察官併辦意旨（臺灣士林地方法院檢察署八十九年度偵字第一○三○○號）略
    以：被告丙○○○於八十七年四月下旬某日，拾得同為龍巖建設股份有限公司員
    工潘慧玲遺失之國民身分證，加以侵占入己，並於八十七年五月三日，持之向地
    下錢莊馬本相、李明光借貸（所涉重利犯行業經台灣士林地方法院判決確定），
    且以潘慧玲名義偽簽借款切結書及開具未記載發票日、面額新台幣七萬五千元之
    無效本票一張，復於同年六月二十五日，佯以重利罪被害人潘慧玲身份，在台北
    市政府警察局士林分局分局警訊筆錄上偽簽潘慧玲署押，又於八十七年月日佯以
    潘慧玲名義向台灣士林地方法院檢察署及台灣士林地方法院提出陳報狀，其上亦
    偽簽潘慧玲署押，均足以生損害於潘慧玲，因認被告丙○○○另涉有刑法第二百
    十六條、第二百十條之行使偽造私文書罪嫌。訊據被告丙○○○雖坦承上開犯行
    不諱，惟查本件被告被訴偽造文書部分，業經原審判處無罪，並經本院駁回檢察
    官之上訴，已如前述，該函請併辦之行使偽造私文書部分與本件自無裁判上一罪
    之關係，本院自無從予以審酌，應退還檢察官另行偵查處理，附此敘明。
據上論斷，應依刑事訴訟法第三百六十八條，判決如主文。
本案經檢察官周誠南到庭執行職務。
中      華      民      國    九十一    年      二      月      六      日
                              台灣高等法院刑事第二庭
                      審判長法  官  蔡  長  溪
                                        法  官  楊  貴  志
                                        法  官  林  俊  益
右正本證明與原本無異。
如不服本判決應於收受送達後十日內向本院提出上訴書狀，其未敘述上訴之理由者並
得於提起上訴後十日內向本院補提理由書。
                                        書記官  陳  明  琴
中      華      民      國    九十一    年       二     月    六        日
